---
title: "DataScienceHW"
author: "Berat Mert Kayacan"
date: "2026-05-05"
output:
  pdf_document: default
  html_document: default
---

```{r}
set.seed(42)
df_assignment <- data.frame(
  Student_ID = 1:50,
  Study_Hours = c(10, 12, NA, 15, 8, 20, 22, 5, 30, NA, 14, 18, 45, 11, 9, 21, 25, 13, 16, 28,
                  10, 12, 14, NA, 8, 19, 23, 6, 31, 15, 14, 18, 12, 11, 9, 22, 26, 13, 17, 29,
                  10, 13, 15, 11, 7, 20, 24, 5, 32, 16),
  Attendance_Rate = c(0.85, 0.90, 0.70, NA, 0.60, 0.95, 0.88, 0.40, 1.0, 0.75, 0.82, NA, 1.20, 0.88, 0.65,
                      0.92, 0.98, 0.76, 0.84, 0.99, 0.85, 0.91, 0.83, 0.68, 0.62, 0.96, 0.89, 0.42, 1.0, 0.77,
                      0.81, 0.87, 0.84, 0.89, 0.66, 0.93, 0.97, 0.75, 0.85, 0.98, 0.86, 0.92, 0.82, 0.88, 0.61,
                      0.94, 0.90, 0.41, 1.0, 0.78),
  Extracurricular = c("Yes", "no", "YES", "No", "no ", "Yes", "No", "no", "Yes", "YES", "No", "Yes", "Yes", "No", "no",
                      "Yes", "No", "no", "Yes", "Yes", "No", "No", "Yes", "no", "No", "Yes", "No", "no", "Yes", "No",
                      "No", "Yes", "No", "No", "no", "Yes", "No", "no", "Yes", "Yes", "No", "No", "Yes", "No", "No",
                      "Yes", "No", "no", "Yes", "No"),
  Final_Grade = c(75, 82, 60, 88, 55, 92, 85, 40, 98, 70, 78, 84, 250, 76, 62, 90, 95, 72, 80, 96,
                  74, 83, 77, 65, 58, 91, 87, 42, 99, 71, 79, 85, 73, 75, 63, 92, 94, 70, 81, 97,
                  76, 84, 78, 74, 56, 93, 88, 41, 100, 72)
)
```

```{r}
head(df_assignment)
str(df_assignment)
```

TASK-1: DATA CLEANİNG
```{r}
colSums(is.na(df_assignment))
```

```{r}
df_assignment$Study_Hours[is.na(df_assignment$Study_Hours)] <- median(df_assignment$Study_Hours, na.rm = TRUE)

df_assignment$Attendance_Rate[is.na(df_assignment$Attendance_Rate)] <- median(df_assignment$Attendance_Rate, na.rm = TRUE)
colSums(is.na(df_assignment))
```

Eksik değerlerin yerine medyan kullanılması tercih edilmiştir çünkü medyan, aykırı değerlerden etkilenmeyen dirençli bir merkezi eğilim ölçüsüdür. Medyan ortadaki değeri aldığı için uç gözlemlerden etkilenmez ve daha temsili ve doğru bir atama sağlar.

```{r}
unique(df_assignment$Extracurricular)
df_assignment$Extracurricular <- trimws(df_assignment$Extracurricular) 
df_assignment$Extracurricular <- tolower(df_assignment$Extracurricular)
df_assignment$Extracurricular <- ifelse(df_assignment$Extracurricular == "yes", "Yes", "No")
df_assignment$Extracurricular <- factor(df_assignment$Extracurricular, levels = c("Yes", "No"))

levels(df_assignment$Extracurricular)
table(df_assignment$Extracurricular)

```
Extracurricular sutünundaki verileri "Yes", "No" şeklinde düzenle
-triwms boşlukları at
-tolower hepsini küçük harfe çevir 
-ifelse Yes No şeklinde yaz
-factor 2 seviyeye çevir

```{r}
df_assignment$Final_Grade[df_assignment$Final_Grade > 100] <- 100
df_assignment$Attendance_Rate[df_assignment$Attendance_Rate > 1] <- 1

max(df_assignment$Final_Grade)
max(df_assignment$Attendance_Rate)

```
Mantıksız ve outliers olan değerleri düzenle: WİNSORİZATİON çünkü veriyi kaybetmeden mantıklı sınıra çekiyoruz. 
-100'den büyük notu 100 yap 
-1'den büyük oranı 1 yap 


TASK-2: EDA
```{r}
hist(df_assignment$Final_Grade,
     main = "Final Grade dağılımı",
     xlab = "Final Grade",
     ylab = "Frequency",
     col  = "blue",
     border = "white",
     breaks = 10)
```
```{r}
boxplot(Final_Grade ~ Extracurricular,
        data  = df_assignment,
        main  = "Extracurricular Activity'e göre Final Grade",
        xlab  = "Extracurricular katılımı",
        ylab  = "Final Grade",
        col   = c("blue", "red"))
```
Ekstra aktivite varsa not yüksek mi karşılaştırması ( "~" sayesinde final grade ile extracurricuları karşılaştır)





TASK-3: STATİSTİCAL ANALYSİS: CORRELATİON

```{r}
#pearson
pearson_r <- cor(df_assignment$Study_Hours,
                 df_assignment$Final_Grade,
                 method = "pearson")
#spearman
spearman_r <- cor(df_assignment$Study_Hours,
                  df_assignment$Final_Grade,
                  method = "spearman")
print(paste("pearson r:" , round(pearson_r , 3)))
print(paste("spearman r: " , round(spearman_r , 3)))
```
Pearson (0.828) ve Spearman (0.872) katsayıları arasındaki fark oldukça küçük çıktı. Her iki katsayı da güçlü pozitif bir ilişkiye işaret etmektedir. İki katsayı yakın çıktığı için Study_Hours ile Final_Grade arasındaki ilişkinin büyük ölçüde doğrusal diyebiliriz. Spearman'ın az da olsa yüksek çıkması doğrusal olmayan bir ilişki olduğunu fakat istatistiksel olarak önemsiz olduğunu söyler.




TASK-4: REGRESSİON MODELİNG
```{r}
model <- lm(Final_Grade ~ Study_Hours + Attendance_Rate + Extracurricular,
            data = df_assignment)
summary(model)
```
Final_Grade bağımlı değişken seçilmişken bağımsız değişkenlerden Study_Hours ve Attendance_Rate p<0.05 olduğu için model için anlamlılardır fakat Extracurricular (0.4514 > 0.05) anlamsızdır 



Task-5: Model Performance
```{r}
tahmin_degerler <- model$fitted.values
gercek_degerler <- df_assignment$Final_Grade
rmse <- sqrt(mean((gercek_degerler - tahmin_degerler)^2))
print(paste("RMSE = " , round(rmse , 3)))


```
0'a yakın çıktı R kare ile tutarlı model iyi çalışıyor. 100 Puanda 2.66 puanlık hata yapıyor.



TASK-6: İNTERPRETATİON
```{r}
summary(model)
```
R^2 değeri 0.9686 yani 1'e yakın bu da demek oluyor ki model %96 lık bir notu doğru şekilde açıklıyor. 
Study_Hours anlamlı olduğu için p<0.05 bu independent variable 1 birim artarken 0.469 katsayısı olduğu için Final_Grade 0.469 puan artar (!diğer değişkenler sabit kalmak koşuluyla)



TASK-7: REGRESSİON VİSUALİZATİON 
```{r}
# install.packages("ggplot2") 
library(ggplot2)
library(ggplot2)

ggplot(df_assignment, aes(x = Study_Hours, y = Final_Grade)) +
  geom_point() +
  geom_smooth(method = "lm") +
  labs(
    title = "Study_Hours & Final_Grade Scatter Plot",
    x     = "Study_Hours",
    y     = "Final_Grade")
```
Study_Hours ile Final_Grade arasında güçlü ve pozitif bir doğrusal ilişki vardır çünkü veri noktaları regresyon çizgisine yakın toplanmış. Gölgeli alan dar -> model güvenilir. Sonuç olarak model veriyi iyi açıklar R^2 ve Pearson r ile de tutarlı sonuç elde edildi.





TASK-8: RESIDUAL ANALYSIS
```{r}
residuals_vals <- model$residuals
fitted_vals <- model$fitted.values

plot(fitted_vals , residuals_vals,
     main = "Residuals vs Fitted Values",
     xlab = "fitted values",
     ylab = "residuals",
     pch = 24,
     col = "red")

abline(h = 0, col = "blue")

```
Residualların sıfır çizgisi etrafında büyük ölçüde randomly dağılmış, funnel shape veya U shape yok yani linearity ve constant variance varsayımlarının sağlandığını söyler. Model güvenilir kabul edilebilir.




TASK-BONUS: HIGH LEVERAGE POINTS
```{r}
#cooks distance ne olduğu ve işleyişi için yapay zekadan destek alındı

# 1. Cook's Distance hesapla
cooks_d <- cooks.distance(model)
plot(cooks_d,
     type = "h",
     main = "Cook's Distance",
     xlab = "Gözlem Indexi",
     ylab = "Cook's Distance",
     col  = "blue")

#Eşik çizgisi ekle
abline(h = 4/nrow(df_assignment) , col = "red")

#Eşiği aşan gözlemler 
influential <- which(cooks_d > 4/nrow(df_assignment))
print(paste("Influential observations:", influential))
```
Cook's Distance grafiğinde görüldüğü gibi 3, 4 ve 13 numaralı gözlemlerin eşik değeri olan 0.08'i aşmıştır. Özellikle 13 numaralı gözlem yaklaşık 0.85 Cook's Distance değeriyle model için problemdir. Bu gözlem, veri temizleme aşamasında tespit edilen ve 250 olan Final_Grade değerinin 100'e düzeltildiği gözleme denk geliyor. Söz konusu gözlem modelin katsayılarını orantısız biçimde etkileme potansiyeline sahip olmakla birlikte, winsorization ile düzeltilmiş olması etkisini sınırlandırıyor.
